【裁判字號】    91,上易,1261
【裁判日期】    921008
【裁判案由】    業務過失傷害
【裁判全文】
臺灣高等法院高雄分院刑事判決                  九十一年度上易字第一二六一號
      自  訴  人  乙○○
      上  訴  人
      即  被  告  丙○○
      右二人共同
      選任辯護人  黃金龍
右上訴人因被告等業務過失傷害案件，不服臺灣高雄地方法院八十八年度自字第六七
七號中華民國九十一年七月二十六日第一審判決，提起上訴，本院判決如左：
    主  文
原判決撤銷。
丙○○、甲○○均無罪。
    理  由
一、自訴意旨略以：被告丙○○、甲○○係設於高雄市苓雅區○○○路六七號「信合
    美眼科診所」之醫師，均為從事醫療業務之人。自訴人乙○○初因白內障而於民
    國八十八年五月二十日、八十八年六月十日先後至該診所由被告丙○○開刀治療
    右眼及左眼，右眼部分雖於術後情況良好，惟左眼部分則仍感覺視力模糊，乙○○遂分別於八十八年六月十一日（丙○○看診）、十五日（甲○○看診）、十七
    日（丙○○看診）、十八日（丙○○看診）、十九日（下均甲○○看診）、二十
    一日、二十二日、二十三日之二週內密集至「信合美眼科診所」就診八次，被告
    丙○○、甲○○係負責診治之醫師，本應依其執業醫師之注意義務，依據病患之
    病情予以正確診斷，並為適當之治療，及向病患、家屬告知病情，如無法提供適
    切治療時，應先作適當處置，並協助安排轉診至適當之醫療機構或報請救護指揮
    中心協助，竟於乙○○前述二週內密集門診時，見其左眼視力已降低至光感之下
    ，竟未能正確診斷出乙○○之左眼有嚴重眼內炎感染症狀，進而施以玻璃體抽取
    物之細菌培養，同時採取於玻璃體內注射廣效性抗生素之必要治療措施，且於病
    況未見顯著改善時，復未施行玻璃體內切除術，且依丙○○、甲○○自身之專業
    智識、能力亦無不能注意之情事，詎疏未確實注意及此，僅施以加強藥劑及結膜
    下注射，而未即時施以玻璃體抽取物之細菌培養，同時採取於玻璃體內注射廣效
    性抗生素之必要治療措施，且於病況未見進一步好轉、無法提供適切之治療之情
    形下，未旋即向乙○○及其家屬告知建議轉診，嗣乙○○因認左眼不適之症狀未
    減輕或消失，而於最後門診八十八年六月二十三日之翌日即八十八年六月二十四
    日轉至高雄榮民總醫院（下稱榮總）求診，經診斷出乙○○有嚴重之眼內炎，雖
    立即住院接受玻璃體藥物注射及玻璃體切除之治療後，仍因前開病情延誤導致左
    眼無光感，即對於身體或健康有重大不治之重傷害。因認被告丙○○、甲○○均
    有犯刑法第二百八十四條第二項後段之業務過失致重傷害罪嫌云云。
二、按犯罪事實應依證據認定之，無證據不得推定其犯罪事實；又不能證明被告犯罪
    或其行為不罰者，應諭知無罪之判決，為刑事訴訟法第一百五十四條第二項、第
    三百零一條第一項所明文。又事實之認定，應憑證據，如未能發現相當之證據，
    或證據不足以證明，自不能以推測或擬制之方法，為裁判之基礎（最高法院四十
    年台上字第八六號判例意旨、六十九年台上字第一五三一號判例意旨參照）。又
    刑事訴訟法上所謂認定犯罪事實之證據，係指足以認定被告確有犯罪行為之積極
    證據而言，該項證據自須適合於被告犯罪事實之認定，始得採為斷罪資料（參照
    最高法院二十九年上字第三一０五號判例）。惟按告訴人之告訴，係以使被告受
    刑事訴追為目的，是其陳述是否與事實相符，仍應調查其他證據，以資審認（最
    高法院五十二年度台上字第一三００號判例參照）。告訴人之指訴，須無瑕疵可
    指，且就其他方面調查，又與事實相符，始足採為認定犯罪事實之憑證。苟積極
    證據不足證明犯罪事實，被告之抗辯或反證縱屬虛偽，仍不能以資為積極證據應
    予採信之理由，而應為被告有利之認定（最高法院七十年台上字第三八一號、三
    十年上字第四八二、八一六號判例參照）。
三、訊據上訴人即被告丙○○、甲○○固坦認其確為設於高雄市苓雅區○○○路六七
    號「信合美診所」之醫師，被告丙○○為自訴人雙眼開刀治療白內障後，自訴人
    因左眼視力模糊，而於八十八年六月十一日至同年月二十三日止陸續就診八次，
    被告二人分別係自訴人之診治醫師，看診後並開立處方對自訴人予以藥劑及結膜
    下注射，嗣因自訴人感覺左眼未改善，乃自行轉至榮總就診，經該院莊秋同醫師
    對其左眼加以玻璃體注射、玻璃體切除術後，最終視力仍降低至無光感等情不諱
    ，惟矢口否認有何業務過失致重傷犯行，辯稱：自訴人之白內障手術結束時有給
    予結膜下抗生素注射，回診時也有加強眼藥使用劑量，嗣知悉自訴人曾因腎結石
    住院施用過第三代抗生素，亦曾加強效抗生素治療，之後有再施以第三代抗生素
    結膜下注射，以預防眼內炎，實已盡注意義務，如自訴人繼續回診可為其清除前
    房瞳孔區滲出物膜，而被告甲○○有類似病況十一例病患，以此方式治療現均已
    痊癒；又自訴人係至榮總就診後左眼視力始由有光感變成無光感，且其左眼視力
    無光感之時間又遲至八十八年十一月四日才產生，難認與被告等之醫療行為有相
    當因果關係；又自訴人眼內炎症狀不明顯，榮總莊秋同醫師可能誤判，或自訴人
    左眼視力降至無光感之結果係其造成；另榮總原始病歷係記載超音波檢查眼球不
    是很混濁，雙眼角膜清澈，特別檢查原無記載玻璃體吸出物為混濁，細菌培養報
    告無病源菌發現，結膜、鞏膜無記載眼睛紅、痛，玻璃體手術紀錄欄原無記載緻
    密纖維化滲出液視網膜玻璃體、滲出物於視網膜上、廣泛性視網膜白化，事後該
    病歷有遭更動；再者，行政院衛生署醫事鑑定委員會委員多與榮民總醫院有淵源
    ，難能客觀，本件宜再送請中華民國眼科醫學會鑑定較為公允等語。
四、經查：
（一）被告丙○○、甲○○確為「信合美眼科診所」之醫師，自訴人於八十八年五月
      六日至該診所初診，兩眼最佳矯正視力均為０‧三，經被告丙○○診斷為兩眼
      白內障，而於同年五月二十日、八十八年六月十日先後由開刀施行右眼及左眼
      白內障摘除病人工水晶體植入術，同年六月三日右眼部分裸視０‧五，矯正視
      力０‧八，左眼部分術中有眼壓升高情形，故加作週邊虹膜切除術；同年六月
      十一日回診（術後第一天），被告丙○○診後記載情況良好、覺得視力改善；
      同年六月十五日回診（術後第五天），被告甲○○診後記載左眼視力為光感，
      前房有滲出物，將用藥頻率由口服抗生素Amoxcill改為Keflex，並加開１％
      Atropin、Moxitrol及藥膏；同年六月十七日回診，被告丙○○改用眼藥水（
      Tobrex.FML）加開止痛藥、囑病人冰敷；同年六月十八日，被告丙○○為自訴
      人作結膜下注射（Amikin、Vancomycin），並記錄眼皮腫有改善、無壓痛、結
      膜無滲出物，瞳孔仍有滲出物膜遮蔽；同年六月十九日、二十一日，被告甲○○施行結膜下注射，前房滲出物依舊；同年六月二十二日、二十三日看診病人
      無痛，前房仍有滲出物；嗣自訴人於同年六月二十四日轉至榮總求診，經診斷
      為眼內炎住院，抽取玻璃體培養（報告結果無細菌成長），並作玻璃體注射，
      未見改善，而於同年六月二十八日施行玻璃體切除術，同年七月十七日出院，
      左眼視力為光感，殆至同年十一月四日診斷左眼視力為無光覺等情，業據被告
      二人於原審及本院調查時供承不諱，核與證人即榮總醫師莊秋同於原審審理時
      證述之情節大致相符，且有「信合美眼科診所」及榮總自訴人病歷影本各乙宗
      附卷可稽。是此部分之事實，堪信屬真實。
（二）按醫療機構診治病人時，應向病人或其家屬告知其病情、治療方針及預後情形
      ；醫院、診所因限於設備及專長，無法確定病人之病因或提供完整治療時，應
      建議病人轉診，填具轉診病歷摘要，交予病人，不得無故拖延或拒絕醫療法第
      五十八條、第五十條分別定有明文。本件因自訴人及被告之聲請，由原審檢送
      信合美眼科診所病歷影本、榮總病歷影本、國軍高雄總醫院病歷影本（自訴人
      於八十八年六月十五日手術病歷）、超音波掃描原始照片送請行政院衛生署醫
      事審議委員鑑定結果，認為：「一、根據病歷與手術紀錄等記載，被告丙○○
      於手術前及手術結束前給予抗生素做結膜下注射，並在手術後給予口服及點眼
      抗生素，足見其在手術過程中及術後預防眼內感染之程序上，並無疏失。二、
      自訴人術後第一天情形良好，惟八十八年六月十五日（第五天）回診時視力為
      光感，前房有滲出物，被告甲○○發現情形有異，更改口服及點眼的用藥種類
      與頻率，同年六月十七日被告丙○○看診，囑自訴人冰敷，同年六月十八日、
      十九日、二十一日給予結膜下注射（Amikin、Vancomycin），至同年六月十七
      日止病歷一直紀錄前房無蓄膿、無壓痛，但未再記載視力的變化及眼底情形（
      眼底應該是看不到，但若眼底始終看不到，表示情況嚴重），從兩位醫師的處
      置看來，應已發現眼內炎的可能性，並加以處置，自訴人兩眼手術後過程迥異
      ，自訴人亦知情況不妙，而眼內炎之處理在八０年代以前，仍是以結膜下注射
      為主，九０年代以後則知抗生素的眼內穿透性不佳，故處置上以眼球內（玻璃
      體內）注射抗生素為主，一九九五年研究報告指出，對一開始視力就降到光感
      的眼內炎，儘快施行玻璃體切除術是最好的處理方法，被告二人發覺到眼內炎
      的可能性，只予結膜下注射，而未加以玻璃體內注射，且在同年六月十五日至
      二十四日處置過程中，於病情未進一步好轉時，未及時轉診做玻璃體切除術，
      其治療處置不符當今之方法，似有疏失。三、視力喪失至光感，數月後變成無
      光感是眼內炎所造成，依據文獻報告眼內炎是手術引起之發生約為千分之六，
      發生原因可能與空氣、器械、附近皮膚之帶菌有關，如處置成功可使百分之五
      十至百分之七十免於失明。」，此有行政院衛生署醫事審議委員會鑑定，鑑定
      意見亦同此認定，有該署九十年九月三日衛署醫字第０九０００五六七八二號
      書函暨所附鑑定書一紙在原審卷第二一六頁至第二一八頁可按。
（三）原審復將被告等對臨床上眼內炎之判斷及症狀、自訴人前房「瞳孔區」有滲出
      物「膜」係屬純術後發炎（非細菌性感染）或係眼內感染之眼內炎、眼內炎是
      否莊秋同醫師誤診或手術暨術後感染預防、診斷、治療或投藥行為之過失因而
      導致自訴人左眼視力數月後變無光感、以被告等提出之自訴人榮總病歷與法院
      職權調閱部分之不同對結果是否有影響、醫事鑑定委員會委員之組成背景可能
      偏頗等辯解，送請行政院衛生署醫事審議委員會再次鑑定，其結果乃係：「一
      、眼內炎最常見的症候是視力下降，前房反應（甚至前房蓄膿），與玻璃體發
      炎，其症狀包括眼睛疼痛，眼睛紅、眼皮腫及視力下降，疼痛之程度因人而異
      ，有人可以罹患眼內炎而無顯著的疼痛。二、滲出物膜是指『膜狀』滲出物，
      稱『滲出物膜』為『滲出物』不致誤判病情擴大，有滲出物膜也可能只是非細
      菌性感染的術後發炎，較常發生在有糖尿病、葡萄膜炎、清光眼或角膜炎病史
      之病人，但其預後較好，因細菌性的眼內炎如不『及時』且『適當』的處理，
      常造成極差的預後，故再不能確定排除細菌性眼內炎的可能性時，宜當成細菌
      性眼內炎處理（予以玻璃體抽吸培養，玻璃體內注射廣效性抗生素，並再病況
      惡化或不見病況顯著改善時，施以玻璃體切除術），以免延誤病情，從本病歷
      來說，術後第五天（六月十五日）回診時即紀錄視力嚴重下降至『有光感』，
      應屬厲害之眼內炎的表徵，且六月十五日至二時三日都記載前房有滲出物膜（
      病歷上一直未記載滲出物情形改善），六月十七日記載有眼皮腫，眼內炎症狀
      明顯。三、眼內炎的玻璃體抽取物之細菌長出率各家報告不一，約為百分之二
      十至百分之六十五，高雄醫學大學在二千零一年十二月報告，其眼內炎長出率
      只有百分之二十九，培養率不能達到百分之百的可能原因包括細菌因可用養分
      用盡死亡、經多時與體內之白血球混戰已兩敗俱亡（該期間所產釋放的毒素已
      可造成眼內無法回復之傷害）或之前已使用抗生素影響培養陽性率，莊秋同醫
      師對病人之處置適當，診斷與判斷並無疏失。四、莊秋同醫師對病患實施手術
      過程無過失，其於術後之診斷、治療與投藥行為無過失，榮總病歷第二七頁記
      載七月十三日已無光感，厲害的眼內炎視力嚴重下降至『有光感』並在數天內
      未獲適當處理，等到莊秋同醫師手術時已無力回天，病患的視力在數週至數月
      之間從『有光感』變成『無光感』，可以是該病末期的自然過程，榮總莊秋同
      醫師並無過失。五、兩造所提榮總病歷之不同在於第一頁右眼的矯正視力、左
      眼有關結膜充血的描述，第二頁中右方要求住院進一步檢查與處置的醫令，第
      十六頁手術中所見描述，在法院依職權調閱之病歷中有所增加，但上開所述不
      同之處，對本案案情並無影響，客觀依被告等所提榮總病歷鑑定，亦得相同之
      結果。六、本委員會受理司法或檢察機關委託鑑定案件，其作業流程為將委鑑
      單位所送之鑑定案件，經初步篩檢，找出與被告醫師之學經歷資料，再將有關
      委鑑資料轉送與被告醫師之學經歷無關之醫學中心，請主治醫師級以上之專家
      提供初步意見，再行召開醫事鑑定小組審議，並請提供初步意見之醫師參與討
      論，舉凡與被告醫師或醫院有關之委員皆須迴避，會中由醫學專家委員以專業
      立場審議醫療過程，非醫學委員由法制及保護病人權利觀點，提出質疑或問題
      ，共同討論鑑定內容，全體委員均無異議後，方確定鑑定意見」等情，亦有該
      署九十一年六月十二日衛署醫字第０九一００四０七三七號書函暨所附鑑定書
      一紙附於原審卷第三七八頁至第三八二頁可憑。
（四）上開行政院衛生署醫事審議委員會鑑定先後二次鑑定結果，認定被告二人未立
      即採取玻璃體切除術，治療處置不符當今之方法，以此認定被告等有疏失云云
      。然本件經本院依被告等之聲請送請中華民國眼科醫學會鑑定結果，則認定：
      「一、依據病歷紀錄及手術紀錄等記載，被告二人門診手術治療過程，並無醫
      療疏失。二、（ａ）術內眼內炎係屬白內障手術不可完全避免之併發症之一，
      而由於其病程發展、細菌毒性不一，檢體不易檢出，其最後結果亦呈多樣發展
      ，難以預料。（ｂ）依病歷記載『術後第五天回診出現感染有關症狀，視力只
      剩光感』及處置記錄，二位醫師應已警覺到眼內炎的可能性，因此馬上更改較
      強的口服抗生素（Amoxcillin改為Keflex）及外用眼藥水（Moxitrol、Tobrex
      ），並施以Amikin、Vancomycin之結膜下注射。強調的是一位臨床醫師在判定
      是『無菌性或感染性炎症』，究竟是要採保守或馬上積極侵入性（玻璃體切除
      ）之治療，在病程的初期確實有其兩難之處，均非以其最後之結果來判定其對
      錯。（ｃ）術後引起眼內炎之原因甚多，失明原因亦是。二位醫師在術後的初
      期照顧已盡了最大的努力，雖然在榮總進一部手術後數月，病人的眼睛仍無法
      治癒而導致無光感，誠屬遺憾。依據其治療及處置過程應屬合理，並無法確定
      最後的失明是當初二位手術醫師之醫療行為所造成，亦即並不能認定有直接因
      果關係。」，此有該醫學會九十二年八月二十五日中眼台（九二）字第一六八
      號函及意見書各一份在本院卷第一九二頁、第一九三頁可憑，足見行政院衛生
      署醫事審議委員會鑑定結果與中華民國眼科醫學會鑑定結果不同，究竟何者較
      為可採？實有待探索。
（五）依證人莊秋同醫師於本院九十二年六月二十五日調查時結證：「一般白內障在
      開完刀之後，如有本件自訴人的症狀，就會馬上做處理，通常處理的程序就是
      抽取玻璃體液做細菌培養，以及玻璃體眼內注射，如果這樣治療的效果不明顯
      的話，就會作玻璃體的切除。」、「（本件自訴人為何做完玻璃體切除後，從
      有光感變成無光感，是何原因？）有光感在視力的判斷上就表示接近失明，根
      據文獻的報告，眼內炎經過處理後，有部分的病人就會變成無光感的程度，有
      一部份的病人還需要到眼球摘除的情形。」、「從整個手術進行過程中都有可
      能感染眼內炎，至於在哪個步驟中受到感染的，很難判斷。比如手術的消毒過
      程受到感染、手術的器械受到污染，或者是手術後的照顧不當，都有可能遭到
      感染。根據文獻報告，不明原因的感染率大概是千分之一。」、「本件自訴人
      到你們榮總就診時，可以很明顯看出是眼內炎，而他之前做何處置，我無法看
      出來，但是可看出是眼內炎。眼內炎的變化很快，如果是急性的話，可能在數
      天內產生變化，最壞的情況就是做眼球摘除。但急性的眼內炎與慢性的眼內炎
      的感染途徑不同，因菌種不同，所以發生的時間會不同。」、「本件自訴人細
      菌培養，是陰性，但根據文獻報告，眼內炎的細菌培養，陽性的反應，是百分
      之三十至六十的概率，並非百分之百，疾病的診斷，在早期主要是看病人的症
      狀，只要症狀符合眼內炎，就要當作眼內炎來治療。我說過眼內炎是靠臨床症
      狀作診斷，如果病人眼內發炎情況嚴重，視力明顯減退，這就有可能是眼內炎
      。」、「（在本件個案如何判斷必須做玻璃體切除術？）因為自訴人的症狀沒
      有明顯的改善，所以才會做玻璃體的切除。」、「本件八十八年六月二十四日
      做玻璃體內注射，二十五日病人就開始喊痛，二十六日就出現血塊，這種情形
      表示發炎的現象就會紅腫、疼痛。」等語（見本院卷第一七０頁至第一七六頁
      ），然依據原審卷所附之自訴人在榮總之病歷之記載，證人莊秋同醫師於八十
      八年六月二十四日為自訴人施行玻璃體眼內注射，在做眼內注射後，隔二天即
      同年月二十六日自訴人該眼前房有出血的情形，接著於同年月二十八日為自訴
      人做玻璃體切除術，而自訴人向證人莊秋同醫師求診時，其眼睛情況，自訴人
      僅指訴看不清楚，證人莊秋同醫師診察時亦無前房出血之情形，故該前房出血
      應係接受證人莊秋同醫師診察之後新發生之病況，至為明顯。且自訴人於八十
      八年六月二十四日住進榮總後，當天證人莊秋同醫師即有為之做眼內炎的細菌
      培養，該細菌培養之報告至少需要貳個星期之時間，然證人莊秋同醫師卻未等
      該細菌培養報告出爐，即於四天後即同年月二十八日為自訴人做玻璃體切除術
      ，果真自訴人當時之病情無任何明顯之惡化，為何不待報告結果是否為陽性，
      再決定做進一步判斷應採何治療方法？何況自訴人眼內前房出血亦係在證人莊
      秋同醫師為其做玻璃體內注射之後始發生，因此該出血現象是否因做玻璃體內
      注射所造成，亦不無疑問。又自訴人自行轉診至榮總時，證人莊秋同醫師亦未
      立即為其做上開行政院衛生署醫事審議委員會鑑定所認定之「‧‧‧一九九五
      年研究報告指出，對一開始視力就降到光感的眼內炎，儘快施行玻璃體切除術
      」之最好的處理方法，可見上開行政院衛生署醫事審議委員會鑑定意見，認為
      「被告二人發覺到眼內炎的可能性，只予結膜下注射，而未加以玻璃體內注射
      ，且在同年六月十五日至二十四日處置過程中，於病情未進一步好轉時，未及
      時轉診做玻璃體切除術，其治療處置不符當今之方法，似有疏失。」云云，應
  不足採。何況依照行政院衛生署醫事審議委員會鑑定結果，認為：「玻璃切除
      術如處置成功可使百分之五十至百分之七十免於失明。」，可見侵入性之治療
      （玻璃體切除術）有其危險性及不可預知之狀況發生，且非百分之百之成功率
      ，因此被告二人在自訴人之病程初期採取較溫和之治療方式，自訴人在被告等
      之醫療過程亦無明顯之惡化，尚難認自訴人後來演變成無光感、失明之情形與
      被告二人之前之醫療過程有何因果關係。
（六）綜上所述，足見被告二人所辯，尚可採信。此外，復查無其他積極證據足資證
      明被告二人於整個醫療過程中有何疏失。自難以僅自訴人片面之指訴，以及自
      訴人嗣後失明，而遽認被告等有業務過失至重傷害犯行。本件既不能證明被告
      二人犯罪，揆之上開法條規定及判例意旨，自應諭知被告二人無罪之判決。
五、原審未予詳查，遽為被告二人論罪科刑之判決，尚有未洽。被告二人上訴意旨，
    執此指摘原判決不當，為有理由，自應由本院將原判決予以撤銷改判，另諭知被
    告二人無罪之判決。
據上論斷，應依刑事訴訟法刑事訴訟法第三百六十九條第一項前段、第三百六十四條
、第三百四十三條、第三百零一條第一項，判決如主文。
中      華      民      國    九十二    年      十      月      八      日
                              臺灣高等法院高雄分院刑事第二庭
                                  審判長法官  林正雄
                                        法官  黃蕙芳
                                        法官  黃壽燕
右正本證明與原本無異。
不得上訴。
                                  法院書記官  黃富美
中    華    民    國      九十二      年      十      月        八      日


司法院資訊處製作；財團法人民間司法改革基金會備份。
